【裁判字號】    99,訴,2084
【裁判日期】    991231
【裁判案由】    返還所有權狀
【裁判全文】
臺灣板橋地方法院民事判決              99年度訴字第2084號
原      告  江魏美蘭
訴訟代理人  吳金棟律師
被      告  江萬益
訴訟代理人  李長彥律師
上列當事人間請求返還所有權狀事件，經本院於民國99年12月15
日言詞辯論終結，判決如下：
    主  文
被告應將坐落臺北縣新莊市○○段頂埤角小段第一一五之二○地
號土地（地目：建，面積四二七四平方公尺，權利範圍五萬分之
三四二）及同段第一○○○建號建物即門牌號碼為臺北縣新莊市
○○路九二九巷七弄二十六號三樓（層次面積八十九點六八平方
公尺，陽台面積十點五三平方公尺，花台面積零點六七平方公尺
，權利範圍全部。共有部分：埤角段頂埤角小段第一一二○建號
，面積八六七點九一平方公尺，權利範圍五萬分之三四二）之所
有權權狀正本返還予原告。
訴訟費用由被告負擔。
    事實及理由
一、原告主張：
  (一)原告為坐落臺北縣新莊市○○段頂埤角小段第115 之20地號
    土地及其上同地段第1000建號建物（下稱系爭房地）之所有
    權人。系爭房地所有權狀原本放置家中，其後遍尋無著，遂
    於民國99年8 月24日向臺北縣新莊地政事務所申請書狀遺失
    補發登記，惟經被告以「原告所有不動產之權利書狀未遺失
    」為由提出異議，申請撤銷書狀補給登記，原告始知權狀在
    被告手。而系爭房地為原告所有，原告自得請求被告返還系
    爭所有權狀，惟迭經催討被告均拒不返還，為此爰依民法第
    767 條第1 項前段規定提起本件訴訟。
  (二)聲明：被告應將坐落臺北縣新莊市○○段頂埤角小段第115-
    20地號土地（地目：建，面積4,274 平方公尺，權利範圍50
    000 分之342 ）及同地段第1000建號建物（門牌號碼為臺北
    縣新莊市○○路929 巷7 弄26號3 樓，三層面積89.68 平方
    公尺，陽台面積10.53 平方公尺，花台面積0.67平方公尺，
    權利範圍全部。共有部分：埤角段頂埤角小段第1120建號，
    面積867.91平方公尺，權利範圍50000 分之342 ）之所有權
    狀返還予原告。
二、被告則以：
  (一)購買系爭房地之資金來源主要是由被告之父親江求所提供，
    並向訴外人陳永來所購買，購屋當時支付款項為125 萬元一
    次付清，並無任何貸款或借款：
  1.原告稱系爭房地係由兩造一同向建設公司購買，並且係第一
    手登記，價金係由兩造共同出資，其中原告所出資之部分超
    過一半，且該出資額之來源主要係由原告嫁妝66萬元、工作
    所得及變賣金飾所提供等語。惟查系爭房地之資金來源係被
    告之父親江求於76年12月25日以25,700,400元出賣其名下土
    地予訴外人陳國松，被告及其兄弟各分得380 萬元，被告欲
    使用該筆款項購置房屋，但因原告一再要求被告必須將該屋
    借名登記原告之名下，經原告問其父親是否該屋可登記原告
    名下，被告父親謂其借名登記原告名下，如日後原告暗中出
    售該屋被告怎麼辦，故當時取一折衷方法該屋登記原告名下
    ，但該屋土地及房屋所有權狀，必須由被告所保管，免得因
    借名登記被原告所賣掉。系爭房地並無任何貸款，而原告當
    時並無任何工作收入何來出資購買該屋，此有原告之勞工保
    險卡可證明原告自69年11月5 日結婚後至76年間均無工作，
    故如非借名登記，被告之父親豈有可能出錢購買該屋，而登
    記原告名下。再者，系爭不動產的相關賦稅均由被告所繳納
    ，亦證被告並非無權持有系爭房地所有權狀。
  2.又系爭房地之出賣人為陳永來，惟因陳永來（已逝）與被告
    父親江求並不識字，乃由訴外人陳永來之子陳義明及被告負
    責協助賣方系爭房地之買賣契約之簽訂，買賣契約實際上係
    由訴外人江求與陳永來所訂定，原告所述房屋係向建設公司
    購買顯然悖於事實。
  3.原告稱當初房屋買賣價金為125 萬元，而其中66萬係原告之
    嫁妝，並稱工作收入及變賣金飾所得為其購屋資金來源。然
    原告當初出嫁時並無任何嫁妝，且原告之父親魏永祥當時為
    北投紡織工廠之作業員，一家人均居住在北投紡織工廠所提
    供之宿舍，依當時生活水平，原告之父親如何能支付66萬元
    嫁妝，實難令人信其為真。再依原告勞保資料顯示其工作收
    入自69年至76年均無工作，卻提出無任何日期、無雇主名稱
    之薪資袋，實難信伊有工作收入，如何有能力於77年購屋。
    而變賣金飾等單據，並無日期、無任何人名，顯難認與房屋
    出資有任何關聯性，況依社會一般通念，變賣金飾係因其生
    活無以為繼、不得已之情況始為之，為何將之用以支付購屋
    款項亦與常情不符。系爭房地款項實際上係被告之父親江求
    以前開買賣土地所獲之價金，用以支付之，並無任何貸款或
    借款，無須任何持續性收入以支付購屋款，故原告所稱購屋
    資金來源係嫁粧、工作所得、變賣金飾等情完全悖於事實。
  (二)原告僅係系爭房地借名登記之名義人，並非所有權人：
  1.按稱「借名登記」者，謂當事人約定一方將自己之財產以他
    方名義登記，而仍由自己管理、使用、處分，他方允就該財
    產為出名登記之契約，其成立側重於借名者與出名者間之信
    任關係，及出名者與該登記有關之勞務給付，具有不屬於法
    律上所定其他契約種類之勞務給付契約性質，應與委任契約
    同視，倘其內容不違反強制、禁止規定或公序良俗者，當賦
    予無名契約之法律上效力，並依民法第529 條規定，適用民
    法委任之相關規定，最高法院99年度台上字第1662號判決、
    最高法院98年度台上字第76號判決可資參佐。
  2.查被告與原告為夫妻關係，故將名下系爭房地以借名登記之
    方式登記為原告所有，然系爭房地之使用、管理、收益等權
    限甚而相關稅款之繳納迄今概由被告負擔。實則，原告僅係
    受被告委任而出名登記為系爭房地之形式上所有人，被告始
    為系爭房地之實際所有人，原告無權請求被告交付系爭房地
    所有權狀。
  (三)聲明：原告之訴駁回。
三、兩造不爭執之事項：
  (一)依土地及建物登記謄本之記載，系爭房地登記所有權人為原
    告（見本院99年度司重簡調字第634 號第5 、6 頁土地及建
    物登記謄本影本）。
  (二)系爭房地之所有權狀正本，現由被告持有中（見本院卷第23
    頁異議書影本）。
四、本院之判斷：
    原告主張其為系爭房地之所有權人，依民法第767 條第1 項
    前段之規定，請求被告將系爭房地之所有權狀正本返還原告
    等情，為被告所否認，並以上情置辯。是本件所應審究之爭
    點為：原告是否為系爭房地之所有權人？或僅為借名登記名
    義人？茲論述如次。
  (一)按所有人對於無權占有或侵奪其所有物者，得請求返還之，
    民法第767 條第1項前段定有明文。又按當事人主張有利於
    己之事實者，就其事實有舉證之責任，民事訴訟法第277條
    前段規定甚明。本件原告主張其為系爭房地之所有權人，並
    提出兩造不爭執之土地及建物登記謄本之影本為證（見本院
    99年度司重簡調字第634 號第5 、6 頁土地及建物登記謄本
    影本），經核系爭房地登記之所有權人確為原告，則被告以
    前詞抗辯系爭房地為其所有，僅借名登記於原告名下，自應
    就此項有利於己之事實負舉證責任。
  (二)經查，參以證人即被告之胞兄江萬枝於本院言辯論時證稱：
    「（你是否知道新莊中正路929 巷7 弄26號3 樓房子土地是
    何人所有？）當初買的時候是我父親及我弟弟即被告江萬益
    去接洽的，回來我聽我父親說我弟弟要買弟妹即原告的名字
    ，他們兩夫妻好就好，我就建議說房子如果登記原告的名字
    ，權狀要放在被告處，房子的錢是我父親76年賣土地時賣了
    2 千多萬，每個兄弟分三百八十萬元。（你如何得知江萬益
    用你父親分給他的錢去買系爭房地？）當時兄弟間有討論，
    江萬益也有請我們去看房子好不好。（系爭房地付價金時你
    有無在現場？）我沒有在現場。（你是否知道江魏美蘭及被
    告就系爭房地之登記如何約定？）我不知道，我是聽我父親
    回來講的，說要買我弟妹的名字，我就說只要他們夫妻倆願
    意就可以了。」等語（見本院卷第66至67頁）；及證人即被
    告之胞兄江清萬於本院言辯論時證稱：「（你是否知道系爭
    房屋是何人所有？）是江萬益所有，因為爸爸分給我們錢，
    我爸爸問如果有人要買房子的話跟他說，他會把錢拿出來，
    一人分得三百八十萬元。（買系爭房屋的過程是你否參與？
    ）沒有。（你是否知道系爭房屋為何會登記原告的名字？）
    我沒有參與，爸爸回來有講，他們夫妻的事跟我們沒有關係
    ，我爸爸回來說要買給我弟媳，要登記弟媳的名字，說弟弟
    要登記給弟媳的名字，爸爸是說不是要登記弟弟的名字，是
    要買給弟媳的。（你是否知道原告與被告間就系爭房子的登
    記有何約定？）不知道。」等語（見本院卷第67頁反面至第
    68 頁 ），足徵購買系爭房地之初，兩造間確係約定登記於
    原告之名下，且證人江清萬更進一步證稱：其父親說系爭房
    地要買給弟媳即原告，要登記弟媳的名字，說弟弟即被告要
    登記給弟媳的名字，其父親說不是要登記被告的名字，是要
    買給原告的等語，益徵原告主張其為系爭房地之所有權人乙
    節屬實。至於證人江萬枝及江清萬雖均證稱：被告係以自父
    親分得之380 萬元購買系爭房地，系爭房地係被告所有云云
    ，惟證人江萬枝及江清萬又均證稱：其等係聽聞被告或父親
    之說詞，而得知被告以父親分給他的錢去買系爭房地，但其
    等並未參予系爭房地之買賣及價金支付過程等語，而證人江
    萬枝及江清萬既未親自見聞系爭房地價金之支付過程，則系
    爭房地之價金是否全數均為被告所支付，顯非無疑。況房地
    買賣價金之支出與所有權之歸屬本屬二事，不可混為一談，
    支付房地買賣價金之人未必即為房地之所有權人，則縱系爭
    房地之價金係被告所支付，亦無從證明被告即為系爭房地之
    所有權人。再者，證人江萬枝及江清萬均證稱：兩造間就系
    爭房地之登記如何約定，其等均不知情等語，是證人江萬枝
    及江清萬之證詞，亦不能證明被告所抗辯借名登記之事實為
    真。此外，被告迄未舉證證明其確為系爭房地之所有權人，
    而有借名登記於原告之事實，則被告以前詞置辯，尚無可採
    。至於被告雖聲請通知系爭房地之前所有權人陳永來之子陳
    義明為證人，以證明系爭房屋係被告之父江求所購買乙節，
    惟訂定房屋買賣契約或支付房地買賣價金之人未必即為房地
    之所有權人，已如前述，則被告聲請通知證人陳義明亦無從
    證明其抗辯之事項為真實，自無調查之必要，附此敘明。
  (三)又查系爭房地之所有權狀正本現由被告持有中，此為兩造所
    不爭執，並有被告向新莊地政事務所提出之異議書影本1 份
    在卷可稽（見本院卷第23頁）。從而，系爭房地之所有權人
    既為原告，原告依民法第767 條第1 項前段之規定，請求被
    告返還系爭房地之所有權狀正本予原告，即屬有據，應予准
    許。
五、綜上所述，原告依民法第767 條第1 項前段之規定，請求被
    告返還系爭房地之所有權狀正本予原告，為有理由，應予准
    許。
六、本件事證已臻明確，兩造其餘攻擊防禦方法及未經援用之證
    據，經審酌後，核與判決結果不生影響，爰不一一論述。
七、據上論結，本件原告之訴為有理由，依民事訴訟法第78 條
    ，判決如主文。
中    華    民    國    99    年    12    月    31    日
                  民事第二庭    法  官  張筱琪
以上正本係照原本作成
如對本判決上訴，須於判決送達後20日內向本院提出上訴狀
中    華    民    國    99    年    12    月    31    日
                                書記官  連思斐

司法院資訊處製作；財團法人民間司法改革基金會備份。
